【裁判字號】    88,易,1039
【裁判日期】    890117
【裁判案由】    侵占
【裁判全文】
臺灣新竹地方法院刑事判決                        八十八年度易字第一三九號
    公  訴  人  臺灣新竹地方法院檢察署檢察官
    被      告  甲○○
右列被告因侵占案件，經檢察官提起公訴（八十八年度偵字第五九八一號），本院判
決如左︰
    主  文
甲○○無罪。
    理  由
一、公訴意旨略以：被告甲○○係新竹市陽光綠意工程工地之承攬人，竟意圖為自己
    不法之所有，於民國八十八年四月間，諉稱欲將該工地之水泥工程發包予告訴人
    丁○○，致告訴人丁○○不疑有他，而將施作水泥工程板子、鐵架、托吊（按應
    係吊車之誤載）等價值約十萬元之工具運至上開工地內，並在同年四月中旬左右
    欲開始施工，惟遭被告阻止。嗣於同年八月十八日，告訴人丁○○又至上開工地
    欲再度施作工程，竟發現被告以變易持有為所有之意思，將告訴人丁○○所有新
    的建材取走，予以侵占入己，而舊有之建材亦支離破碎，不堪使用，因認被告涉
    有刑法第三百三十五條第一項之普通侵占罪嫌等語。
二、公訴人認被告涉有刑法第三百三十五條第一項之普通侵占罪嫌，無非係以：上開
    事實業據告訴人丁○○指述綦詳，核與證人乙○○、簡榮鍾、丙○○等證述之情
    節相符，而認被告確有委託告訴人施作水泥工程，亦知悉告訴人之建材、工具均
    堆放在其工地內，參以被告亦不否認告訴人之建材、工具已遭滅失等情，足見被
    告業已持有、管領告訴人之物品，然被告對於上開建材究竟何處去？乃無法提出
    合理說詞，果如被告辯稱係工地內其他包商毀損，或建材用於工地工程上，則被
    告變易持有為所有之意思更明等為其主要論據。
三、按刑法上之竊盜罪，係以竊取他人所持有之物為成立要件，若對於自己持有他人
    所有物，而變易持有之意思為所有之意，則係屬侵占罪。是刑法上之侵占罪，乃
    以持有他人之物而實行不法領得之意思為構成要件，且以被侵占之物先有法律或
    契約上之原因在其持有中者為限，否則即無從成立侵占罪。（最高法院十九年度
    上字第一六七三號、二十年度上字第一五七三號、五十二年度臺上字第一四一八
    號判例參照）。
四、訊據被告甲○○堅決否認有侵占犯行，並辯稱新竹市陽光綠意工程工地之承攬人
    係啟德工程有限公司（以下簡稱啟德公司），伊僅係啟德公司之工地主任，且身
    兼數個工地。當時係告訴人丁○○得知伊擔任陽光綠意工程之工地主任，乃向伊
    表示要承包水泥工程，伊即要求告訴人參加投標，且伊未將啟德公司之卡車借告
    訴人運送建材、工具。詎告訴人竟自行將建材、工具運至工地，旋即欲馬上施作
    ，然為伊以尚未得標，而加以阻止。嗣告訴人未得標，而由黃清錫、許國榮得標
    ，且因得標人要開始施作，伊即通知告訴人將建材、工具運走，而告訴人剩餘未
    運走之物品，伊即叫工人以廢棄物處理。伊並未侵占告訴人之建材、工具，且告
    訴人亦未將建材、工具委託伊保管等語。經查：
（一）本件告訴人丁○○乃指述被告係向伊表示欲將新竹市陽光綠意工程工地之水泥
      工承交給伊施作，而不用投標，且一再強調其老闆全權授權其處理，而一再阻
      撓伊與其老闆簽約。嗣伊經被告之同意，而借用啟德公司之卡車將建材及工具
      運至工地，旋即欲開始施作，然被告隨即叫伊停工，而表示要代為出面向啟德
      公司要求提高工程款，然此後即一再推拖。迄至八十八年七月十八日，伊至工
      地始發現伊所有之新建材已均不見，舊建材亦支離破碎，嗣後被告即表示欲約
      承包商商談賠償事宜，然被告仍無誠意等情，並有刑事告訴狀在卷足稽。又新
      竹市陽光綠意工程工地確係啟德公司所承攬，被告僅係啟德公司之工地主任，
      亦為告訴人所不否認，並有被告於偵查中提出之新竹市陽光綠意工程工地現場
      照片三禎附卷足稽，且前開新竹市陽光綠意工程工地現場照片亦明白顯示該工
      地之承攬人確為啟德公司。據此，被告辯稱新竹市陽光綠意工程工地之承攬人
      係啟德公司，伊僅係啟德公司之工地主任等情，乃確與事實相符，堪足採信。
      而公訴人無視於告訴人之明確指述及被告提出之新竹市陽光綠意工程工地現場
      照片，率認被告係新竹市陽光綠意工程工地之承攬人，乃毫無所據，尚非可採
      。
（二）又告訴人一再指述被告係一再向伊誑稱可全權處理啟德公司承攬之上開工地水
      泥工程之發包，並將啟德公司之卡車借伊使用，伊乃將建材及工具等運至工地
      ，嗣後伊開始施作一天，被告即叫伊停工，此後被告即一再推托，最後伊僅載
      回一台攪拌機等情，乃核與證人乙○○、簡榮鍾、丙○○證述之情節大致相符
      ，應堪信為真實。而被告辯稱伊有要求告訴人參加投標，且伊未將啟德公司之
      卡車借告訴人運送建材、工具，嗣告訴人自行將建材、工具運至工地後，即欲
      馬上施作，然為伊以尚未得標，而加以阻止，嗣後伊亦通知告訴人將全部建材
      、工具運走，告訴人剩餘未運走之物品，伊即叫工人以廢棄物處理云云，則顯
      係避重就輕之詞，不足採信。據此，被告確有向告訴人誑稱可全權處理啟德公
      司承攬之上開工地水泥工程之發包，而欲將上開工地水泥工程交給告訴人承攬
      ，且將啟德公司之卡車借予告訴人使用，並同意告訴人將建材及工具等運至該
      工地放置無疑。
（三）第按，稱承攬者，謂當事人約定，一方為他方完成一定之工作，他方俟工作完
      成，給付報酬之契約。倘定作人與承攬人間無特別之約定，定作人對承攬人之
      物品並無保管之義務。查本件新竹市陽光綠意工程乃啟德公司向詠成建設有限
      公司所承攬，有被告提出之照片附卷足參，啟德公司則再將細部例如水泥工程
      轉包予下游廠商，三者之間均屬承攬契約之法律關係。揆諸前揭說明，就本件
      工程而言，啟德公司與詠成建設有限公司間之承攬契約，啟德公司即為承攬人
      ，詠成建設有限公司間則為定作人，倘啟德公司與詠成建設有限公司間無特別
      約定，詠成建設有限公司對啟德公司之物品即無保管義務；同理，啟德公司與
      下游承包商間之承攬契約，啟德公司則為定作人，下游承包商則為承攬人，倘
      啟德公司與下游承包商間無特別約定，啟德公司對下游承包商之物品亦無保管
      之義務。查被告係啟德公司所屬之工地主任，已如前述，公訴人率認被告係新
      竹市陽光綠意工程之承攬人，已有非是。又縱公訴人所稱被告係新竹市陽光綠
      意工程之承攬人，且將該工程之水泥工程部分交給告訴人施作，亦知悉告訴人
      之建材、工具堆放在該工地內，嗣後竟遭滅失等情屬實，則充其量被告與告訴
      人間僅屬承攬契約之法律關係，被告即為定作人，告訴人則為承攬人，而參照
      前開說明，倘被告與告訴人間無特別約定，被告對告訴人之建材、工具等物品
      自無保管之義務。況告訴人於本院審理時亦坦稱未將建材、工具等物品交被告
      保管等情明確，則公訴人究憑何依據認定被告在「法律上」或「契約上」已持
      有、管領告訴人之建材、工具？
（四）綜據前述，姑不論被告非本件新竹市陽光綠意工程之承攬人，故與告訴人之間
      並無何承攬契約之關係可言。又縱依告訴人之指述，被告僅係向告訴人訛稱可
      代表啟德公司將水泥工程交由告訴人承攬，則倘告訴人此部分之指述屬實，被
      告亦僅係「代理」啟德公司與告訴人訂立承攬契約，定作人亦係啟德公司，而
      非被告。再退一步言，縱然毫無所據即認定被告係新竹市陽光綠意工程之承攬
      人，且將該工程之水泥工程部分交給告訴人施作，則被告與告訴人間即屬承攬
      契約之法律關係，被告充其量亦僅為定作人，倘被告與告訴人間無「契約上」
      之特別約定，則無論在法律上或契約上，被告對告訴人所堆置之建材或工具等
      物品均無保管之義務，然公訴人乃認被告已持有、管領告訴人之建材、工具，
      實令人不知所憑何據？從而，被告對告訴人之建材、工具在「法律上」既不負
      保管之義務，則被告對告訴人之建材、工具在「法律上」自無何「法律上」之
      持有、管領原因；且告訴人亦未將建材、工具交由被告持有、保管，則被告對
      告訴人之建材、工具在「契約上」自亦無保管之義務或持有之原因。據此，被
      告縱確知悉告訴人之建材、工具等堆放在工地內，而無法合理說明告訴人之建
      材、工具之去處，甚且不否認告訴人之建材、工具已遭滅失或遭其他下游承包
      商毀損或使用於工地之工程上，然被告無論在「法律上」或「契約上」既未持
      有、管領告訴人之建材、工具，縱被告有取用告訴人之建材、工具情事，亦與
      侵占罪「持有他人之物」之構成要件不合，自不得以侵占罪相繩。此外，復查
      無其他證據足以認定被告有何侵占之情事，應認為被告之犯罪尚不能證明，爰
      依法為其無罪判決之諭知。
五、末查，告訴人乃一再指述被告係向其訛稱可全權處理上開工地水泥工程之發包等
    情，則被告是否有利用擔任工地主任之機會，乃向告訴人訛稱可全權代表啟德公
    司處理上開工地水泥工程之發包，而欲趁機從中牟取不法之利益，應不無可疑。
    又告訴人所有之建材、工具是否果為被告所取用或被告與其他下游承包商共同取
    用，亦非無疑，然告訴人所有之建材、工具倘果係為被告所取用或被告與其他下
    游承包商共同取用，衡情充其量應僅屬有無竊盜之犯行，爰均併予敘明。
據上論斷，應依刑事訴訟法第三百零一條第一項，判決如主文。
本案經檢察官許麗美到庭執行職務。
中      華      民      國      八十九    年      一      月    十七    日
                                台灣新竹地方法院刑事第二庭
                                    法  官  汪  銘  欽
右正本證明與原本無異。
如不服本判決，應於判決送達後十日內向本院提出上訴狀（應附繕本），上訴於台灣
高等法院。
                                    書記官  鄭  敏  郎
中      華      民      國      八十九    年      一      月    十七    日


司法院資訊處製作；財團法人民間司法改革基金會備份。
